【裁判字號】    98,上易,1152
【裁判日期】    991130
【裁判案由】    排除侵害
【裁判全文】
臺灣高等法院民事判決                98年度上易字第1152號
    上  訴  人  游錦文
                游錦隆
    共      同
    訴訟代理人  黃啟逢律師
    被  上訴人  趙春香
                王秋惠
                陳進東
                王清漢
                倪秀芬
                李仁智
                邱美麗
                蘇裕淵
                黃鳳菘
                鄭福佳
                許素萩
                長宏建設股份有限公司
    上  一  人
    法定代理人  王金生
    被上訴人    林進財
                林進發
                廖榮華
                謝原誠
                蔡曉鳳
    共      同
    訴訟代理人  蘇千祿律師
    複  代理人  詹啟章律師
上列當事人間排除侵害事件，上訴人對於中華民國98年10月30日
臺灣板橋地方法院98年度訴字第707號第一審判決提起上訴，本
院於99年11月16日言詞辯論終結，判決如下：
    主  文
上訴駁回。
第二審訴訟費用由上訴人負擔。
    事實及理由
一、上訴人主張：坐落台北縣鶯歌鎮○○段大湖小段423-19號土
    地（下稱423-19號土地）係上訴人游錦文所有，同小段423-
    23號土地（下稱423-23號土地）則為上訴人游錦隆所有（以
    下合稱系爭土地），其等雖曾出具系爭土地之「道路使用同
    意書」予訴外人即堂兄弟游子龍、游材寶（下稱游子龍等二
    人），同意於該二人原有同小段423-2號土地開發時得無償
    通行使用系爭土地，惟明定使用權不得移轉。嗣423-2號土
    地出售訴外人林進材興建社區住宅，被上訴人各為該社區建
    物中門牌號碼分別為桃園縣鶯歌鎮○○街7巷24弄32號至60
    號之所有權人，竟擅自通行、使用系爭土地，其等已於民國
    98年12月16日函知游子龍二人及被上訴人終止系爭土地之使
    用借貸關係，爰依民法第767條及同法第184條第1項前段規
    定，起訴請求：(一)被上訴人應將設置於423-19號土地上之下
    水道管路、電線桿及電纜線、電話線路、自來水管線拆除，
    將土地騰空返還予上訴人游錦文，並禁止於該土地上通行及
    使用；(二)被上訴人應將設置於423-23號土地上之下水道管路
    、電線桿及電纜線、電話線路、自來水管線拆除，將土地騰
    空返還予上訴人游錦隆，並禁止於該土地上通行及使用。經
    原審駁回其請求，上訴人不服，提起部分上訴，聲明請求：
    (一)原判決就後開部分廢棄；(二)禁止被上訴人在423-19號土地
    上通行及使用，將該土地騰空返還游錦文；(三)禁止被上訴人
    在423-23號土地上通行及使用，將該土地騰空返還游錦隆。
    除援用原審所提立證方式外，補提土地現值表、拍賣公告、
    照片、平面圖、電力公司函、上訴人函、權利移轉流程圖、
    訊問筆錄、不動產買賣契約書、地籍謄本、地籍圖、土地登
    記謄本、巷道一覽表、陳報狀、建物與巷弄側面圖、建築執
    照申請資料、告訴狀及證物、台北縣政府工務局函為證。
二、被上訴人則以：423-2號土地原為游子龍等二人共有，於86
    年間售予林進財開發住宅型社區，買方表示若無道路通行則
    不願買受，上訴人乃於86年6月21日簽署「道路使用同意書
    」，同意系爭土地於政府徵收前，供423-2號等土地開發時
    無償通行使用，游錦隆並提供該同意書影本作為其與游子龍
    等二人於86年7月10日和林進財所簽423-2、423-22號土地買
    賣契約書之附件，並蓋用騎縫章。上訴人早已知悉林進悉購
    地目的為建屋，猶簽立系爭同意書，其真意應係同意林進財
    及繼受社區建物之所有人即被上訴人均有通行使用權。況42
    7-2號土地為袋地，除系爭土地外無其他對外通路等語答辯
    ，聲明：上訴駁回。除援用原審所提立證方式外，補提道路
    使用同意書、平面圖、照片、地籍圖謄本、工務局都市計畫
    課函、建築線指示（定）聲請書圖、鶯歌鎮公所函、光碟、
    舉發書、台北縣政府工務局函為證，並聲請履勘現場。
三、不爭執事項：
  (一)423-19號土地係游錦文所有，423-23號土地則為游錦隆所有
    ，423-2地號土地原為游子龍等二人共有，423-22號土地為
    游錦隆所有，土地登記謄本在卷可憑（見原審卷1第10-11頁
    、本院卷1第190-195頁）。
  (二)上訴人與游子龍等二人於86年6月21日簽立「道路使用同意
    書」，上訴人同意提供系爭土地作為423-2號等土地開發時
    無償通行使用，游錦文部分係由游錦隆代理簽署，有系爭同
    意書足佐。。
  (三)游錦隆與游子龍等二人嗣將423-2、423-22號等土地售予林
    進財，於86年7月10日訂立「不動產買賣契約書」，有不動
    產買賣契約書可憑（見原審卷2第4-6頁）。
  (四)上訴人於98年12月16日去函游子龍等二人，表示終止系爭土
    地之使用借貸關係，並請求返還系爭土地，有催告函在卷（
    見本院卷1第89-94頁）
四、上訴人主張被上訴人無權使用通行其所有之系爭土地，被上
    訴人則辯稱上訴人前已出具系爭同意書，提供系爭土地作為
    423-2號土地上之建物所有人通行使用，是本件首要爭點厥
    為被上訴人得否依據系爭同意書主張有權通行使用系爭土地
    ？經查：
  (一)上訴人主張其固曾簽署系爭同意書予游子龍等二人，乃堂兄
    弟間協議，未附於林進財買受423-2號土地之買賣契約書云
    云，被上訴人則稱423-2地號土地原為游子龍、游材寶共有
    ，於86年間售予林進財開發住宅型社區，因買方表示若無道
    路通行則不願買受，其二人乃與上訴人協議，於86年6月21
    日取得上訴人簽署之系爭同意書等語，查游錦文所有423-19
    號土地係計畫道路用地，游錦隆所有423-23號土地則屬人行
    步道用地，至今尚未辦理徵收，有台北縣鶯歌鎮公所函可憑
    （本院卷2第85頁），而423-2號土地即位在系爭土地內側，
    可利用系爭土地取得通行便利，亦有地籍圖可稽（本院卷2
    第214頁）。依86年6月21日系爭同意書記載「立同意書人游
    錦文、游錦隆（以上簡稱甲方）游材寶、游子龍（以上簡稱
    乙方）。今甲方同意於台北縣鶯歌鎮○○段大湖小段423-19
    、423-23、423-44、423-27、403-2、423-30等地號於政府
    徵收前，供乙方土地開發時無償通行使用，但產權不得移轉
    ，其開發土地地號有403-1、403-3、423-2、423-21、423-2
    2、423-3 1、423-24等捌筆…」一節，應係上訴人同意游子
    龍二人於系爭土地受徵收前，因開發上開列舉土地得使用系
    爭土地。未久，游子龍等二人及游錦隆旋於86年7月10日與
    林進財訂立「不動產買賣契約書」，出售423-2、423-22號
    等土地。據被上訴人所提土地買賣契約書後確附有系爭同意
    書影本，騎縫處蓋有游錦隆在內買賣當事人之印文，游錦隆
    就其印文真正不爭執，惟否認提供系爭同意書作為附件，先
    稱懷疑是林進財將系爭同意書加入契約書，蓋了騎縫章，嗣
    改稱可能是印章交給代書時，代書所蓋云云，然游錦隆前於
    告訴林進財及訴外人王全生竊佔系爭土地之偵查程序中，已
    坦認所簽立契約書有附上系爭同意書（見臺灣板橋地方法院
    檢察署90年度他字第584號偵查卷90年3月1日及28日訊問筆
    錄），且據代書潘麗雪證稱：前述契約書為其所書，當時有
    附系爭同意書。因買方要求在開發423-2地號土地時，賣方
    需讓買方得以通行系爭土地，若無道路使用同意書則買方無
    法通行，買方於簽約時表明無道路使用同意書則不買土地。
    簽約當時有林進財、游子龍、游錦隆在場，游材寶不在場，
    由游子龍代理，游材寶於第二次付款補簽名。簽約時買方說
    買賣價格很高，若無道路使用同意書，則購買423-2地號土
    地沒有用。游錦隆確有同意買方使用系爭土地，才會附上系
    爭同意書等語綦詳（見同上偵查卷90年3月15日詢問筆錄）
    ，業經本院調閱該刑事案卷查明無訛，且上開土地買賣價金
    逾億元，訂約時理當小心謹慎，游錦隆又曾從事建築業，有
    其名片附上開偵查卷足參（同上偵查卷第66頁），對於不動
    產買賣更具專業能力，豈會任人增加附件、蓋用印章而不察
    ，上訴人所陳顯不合理。
  (二)上訴人另稱游錦文非前述土地買賣契約書之當事人，附件之
    系爭同意書對其不生拘束力云云。惟據游錦隆陳稱關於家族
    繼承遺產相關事務，大家都同意由其處理，當時游錦文在國
    外，所以由其代簽等情（見本院卷1第52頁背面），游錦文
    就此亦表同意，雖謂對方應在其回國後通知循游材寶確認補
    簽同意書方式為之，然依游錦隆所言，應已獲得概括授權處
    理土地相關事務，游錦文復未證明曾表示限制授權範圍，則
    游錦隆既得代為出具系爭同意書，由其提供同意書予土地買
    受人，理應在授權範圍內，買受人毋須再向本人確認要求簽
    名，至買賣契約所附系爭同意書有關游子龍等二人部分固經
    該二人再補簽名，蓋其內容乃上訴人一方出具予該二人之同
    意書，由該二人簽名確認提供予土地買受人，亦屬合理，實
    難以此認為游錦文部分亦須補簽始生效力。
  (三)按解釋契約，固須探求當事人立約時之真意，不能拘泥於契
    約之文字，但契約文字業已表示當事人真意，無須別事探求
    者，即不得反捨契約文字而更為曲解，最高法院17年上字第
    1118號判例可資參照。是解釋契約，固應於文義上及論理上
    詳為推求，以探求當事人立約時之真意，並通觀契約全文，
    斟酌訂立契約當時及過去之事實、交易上之習慣等其他一切
    證據資料，本於經驗法則及誠信原則，從契約之主要目的及
    經濟價值作全盤之觀察，以為其判斷之基礎，不能徒拘泥字
    面或截取書據中一二語，任意推解致失其真意。上訴人雖主
    張其僅允許游子龍二人於423-2地號土地「開發時」無償通
    行使用系爭土地，明定使用權不得移轉，且其無法預知開發
    完成後之繼受人仍有通行使用之必要，故系爭同意書之效力
    不及於開發後之繼受人云云，被上訴人則否認之，辯稱：系
    爭同意書上所載「產權不得移轉」係限制上訴人就系爭土地
    之所有權任意移轉，加強上訴人應將上述約定告知系爭土地
    所有權之繼受人等語。查系爭同意書上固載「產權不得移轉
    」等文字，姑不論是否如上訴人所指，依據上情，系爭同意
    書既為土地買賣契約書之附件，參諸游錦隆自承同意通行是
    因游子龍等二人要在開發的土地上蓋房子（本院卷1第52頁
    ），而其同時亦將自己所有之423-22號土地售予林進財，理
    應知悉林進財買受上述土地係作為開發住宅型社區使用，建
    築完成後勢將其上建物分售，423-2號土地所有權亦將隨同
    移轉予建物所有權人，倘系爭同意書僅限堂兄弟間土地交互
    使用，何須將之附於與第三人之土地買賣契約書，堪信上訴
    人應已同意嗣後繼受前述地上建物暨423-2號土地所有人，
    亦得通行使用系爭土地，始符合雙方之真意。
  (四)上訴人另稱：已依民法第472條規定對游材寶、游子龍及繼
    受423-2號土地所有權人終止使用權云云，提出98年12月16
    日終止函為證（本院卷1第89頁）。查上開函文係以游材寶
    、游子龍未經其等同意將系爭土地供林進財及被上訴人使用
    為由，依民法第472條第1項第2款規定終止使用權，然被上
    訴人得援用系爭同意書繼續使用系爭土地至徵收為止，業如
    前述，是上訴人所為終止，自屬無據。
  (五)從而，被上訴人辯稱其等基於系爭同意書之約定，有通行使
    用系爭土地之權利，應為可信。上訴人請求排除侵害，尚屬
    無據。
五、綜上所述，上訴人依民法依民法第767條及第184規定，請求
    禁止被上訴人於系爭土地上通行及使用，並返還系爭土地為
    無理由。原判決駁回上訴人之請求，核無不合。上訴意旨指
    摘原判決不當，聲明廢棄改判，應予駁回。
六、本件事證已明確，兩造其餘主張於判決結果不生影響，爰不
    一一論述，附此敘明。
七、據上論結，本件上訴為無理由。依民事訴訟法第449條第1項
    、第78條，判決如主文。
中    華    民    國    99    年    11    月    30    日
                    民事第八庭
                        審判長法  官 黃熙嫣
                              法  官 李國增
                              法  官 陳玉完
正本係照原本作成。
如不服本判決，應於收受送達後20日內向本院提出上訴書狀，其
未表明上訴理由者，應於提出上訴後20日內向本院補提理由書狀
（均須按他造當事人之人數附繕本）上訴時應提出委任律師或具
有律師資格之人之委任狀；委任有律師資格者，另應附具律師資
格證書及釋明委任人與受任人有民事訴訟法第466條之1第1項但
書或第2項（詳附註）所定關係之釋明文書影本。如委任律師提
起上訴者，應一併繳納上訴審裁判費。
中    華    民    國    99    年    12    月    1     日
                               書記官 鎖瑞嶺
附註：
民事訴訟法第466條之1（第1項、第2項）：
對於第二審判決上訴，上訴人應委任律師為訴訟代理人。但上訴
人或其他法定代理人具有律師資格者，不在此限。
上訴人之配偶、三親等內之血親、二親等內之姻親，或上訴人為
法人、中央或地方機關時，其所屬專任人員具有律師資格並經法
院認為適當者，亦得為第三審訴訟代理人。

司法院資訊處製作；財團法人民間司法改革基金會備份。
